【裁判字號】    95,簡上,2
【裁判日期】    951114
【裁判案由】    返還不當得利
【裁判全文】
福建金門地方法院民事判決               95年度簡上字第2號
上  訴  人  林漢
被上訴人    保誠人壽保險股份有限公司
法定代理人  乙○○
訴訟代理人  丙○○
            甲○○
上列當事人間請求返還不當得利事件，上訴人對於本院金城簡易
庭於中華民國95年3月2日第一審判決 (94年度城簡字第59號)提
起上訴，本院判決如下：
           主  文
上訴駁回。
第二審訴訟費用由上訴人負擔。
           事  實
甲、上訴人方面：
一、聲明：
(一)、原判決廢棄。
(二)、前項廢棄部分，被上訴人在第一審之訴及假執行之聲請均
      駁回。
二、陳述：
(一)、本件保險契約之要保人即上訴人之母吳伴，之所以辦理減
      額繳清保險，係因當時吳伴臥病在床，聽信被上訴人公司
      之業務員說詞，認為辦理減額繳清保險並不影響任何權利
      ，故既是保險業務員之保證，被上訴人公司即應負責。
(二)、依富貴增值還本終身壽險給付及契約內容變更條款 (即保
      險單內所附「第一人壽保險股份有限公司富貴增值還本終
      身壽給付及契約內容變更條款」，見本院簡上卷第25頁，
      下稱系爭保險契約)第11條約定，係指變更後，才喪失第1
      條、第5條之權利，而變更前，要保人本有依條款第1條、
      第5條取得每年度增加之4%增額保險金，並以複利計算，
      按年遞增等利益及20%生存保險金，應是上訴人已取得之
      利益，並未喪失，故上訴人並未取得不當利益。
(三)、縱認有取得利益，但上訴人因個人財務不佳，已將所領得
      之保險金用盡，所受利益已不存在。
(四)、縱使利益仍存在，但本件不當得利之發生，乃因被上訴人
      公司電腦程式錯誤而致，被上訴人顯有重大過失，應適用
      過失相抵。
三、證據：提出郵局存簿明細影本為證。
乙、被上訴人方面：
一、聲明：上訴駁回。
二、陳述：除與原審判決書所載者相同茲予引用外，補稱：
(一)、系爭保單就「減額繳清」之相關規定：
      所謂「減額繳清保險」係指要保人在保費應繳交期間，因
      故不再續交保費時，為維持保險契約效力所為之變更，而
      變更為減額繳清之保單，即喪失保險金額增值及生存保險
      金之權利。
(二)、上訴人稱不知無法律上之原因，與事實不符：
      被上訴人於93年10月14日以匯款方式溢付增額給付保險金
      後，即寄發理賠審核給付通知書，詳列給付明細，則上訴
      人對於被上訴人溢付乙事，即知悉，且被上訴人先後於93
      年12月8日以台北逸仙郵局第1965號存證信函及94年9月19
      日同局第1561號之存證信函通知上訴人。
(三)、上訴人所受利益確實存在：
      本件上訴人所受利益原形雖不存在，但實際上訴人所獲財
      產總額已增加，不得謂利益不存在。
三、證據：援用原審之立證方法，另提出：壽險保險單一般條款
    、富貴增值還本終身壽險給付及契約內容變更條款、台北逸
    仙郵局第1965號存證信函暨送達回執各乙份及財政部解釋函
    影本三份。
           理  由
壹、被上訴人起訴主張：上訴人之母吳伴於77年11月20日與被上
    訴人（更名前為第一人壽保險股份有限公司、慶豐人壽保險
    股份有限公司）訂定系爭保險契約，約定受益人為林天賞，
    嗣於90年12月10日變更受益人為上訴人。而吳伴於91年10月
    8日依系爭保險契約第2條約定，申請變更為「減額繳清保險
    」，保額變更為48萬9324元，依第11條約定，喪失增值及生
    存保險金之權利。被保險人吳伴於93年8月11日死亡，上訴
    人於93年10月4日提出理賠申請，被上訴人除給付前開金額
    外，並溢發「增額給付保險金」42萬7180元，上訴人明知無
    法律上原因，卻受領上開保險金，經被上訴人於94年9月20
    日定期催告返還，置之不理，且上訴人所受利益確實存在等
    情，爰依不當得利法律關係，請求判決上訴人應給付被上訴
    人42萬7180元不當得利，及自94年9月28日起至清償日止，
    按週年利率5%計算之利息等語。
貳、上訴人則以：上訴人並無不當得利；縱有得利，所受領之利
    益，因上訴人係善意受領人，而其所受利益已不存在，應免
    負返還責任；再縱上訴人有溢領保險金，亦係因被上訴人之
    重大過失所致，上訴人實不知無法律上原因而受領，所領得
    之保險金已還債用盡，上訴人應免負返還責任等語資為抗辯
    。
參、經查，上訴人之母吳伴與被上訴人訂定系爭保險契約，約定
    受益人為林天賞，嗣於90年12月10日變更受益人為上訴人。
    而吳伴於91年10月8日依系爭保險契約第5條約定，申請變更
    為「減額繳清保險」，保額降為48萬9324元，被保險人吳伴
    於93年8月11日死亡，上訴人於93年10月4日提出理賠申請，
    被上訴人除給付前開金額外，並發給「增額給付保險金」42
    萬7180元，經被上訴人於94年9月20日定期催告返還等情，
    為上訴人所不爭執，復有被上訴人提出之保險單 (內有系爭
    契約要保書、變更申請書)及理賠給付申請書、匯款明細、
    存證信函、戶籍謄本等件為證，應堪信為真實。
肆、上訴人雖以前詞置辯，惟查：
一、上訴人確受有42萬7180元之不當得利：
  (一)、如未辦理減額繳清保險時之保險金額：
       1、按丙型富貴增值還本終身壽險保單，被保險人在保險
          單每屆滿5週年之日仍生存，且保險單仍屬有效時，
          被上訴人公司應給付原保險金額之20%為生存保險金
          。於保險單有效期間內，保險金額於每一保單年度初
          將增加4%，並以複利方式計算，按年遞增，此有系爭
          保險契約第1條、第5條之規定在卷可參 (卷第25頁)
          。
       2、是以，本件要保人若未辦理減額繳清保險時，其原投
          保之基本金額係200,000元，自77年11月25日起，迄
          辦理減額繳清保險之91年10月8日止，共16年；另保
          險金額按年遞增4%並以複利計，故若未辦理減額繳清
          保險 (下稱辦理前)而發生身故，則當年度之保險金
          額為374,600元；計算式為：200,000(基本保額)*1.8
          73(即1.04之16次方)，有保險單之保單年度第16年身
          故保險金額表 (下稱保險單內之保險金額表)可稽。
  (二)、辦理減額繳清保險時(下稱辦理後)之保險金額：
       1、按保險繳足保險費達二年以上，積有責任準備金時，
          經被上訴人公司許可，要保人得用書面申請變更為「
          減額繳清保險」，契約效力繼續有效，滿期日與原保
          險單滿期日同。另辦理減額繳清保險後，要保人即喪
          失系爭保險契約第1條之權利 (即前開關於以每年增
          加4%，複利計算之保險金額)，亦有系爭保險契約第1
          0、11條規定在卷可參。故依前開保險契約第10、11
          條解釋，若要保人於保險期限內，辦理變更為減額繳
          清保險時，原保險契約效力雖仍存續，但即喪失依契
          約第1條之權利，亦即，其保險金額即固定，而無法
          再按年以複利4%遞增。
       2、而依系爭保險契約第11條規定，繳清保險金額係將依
          據契約當時之責任準備金扣除貸款本息後之淨額，按
          附表 (即前開金額表)內所載之繳清保險金額之比例
          計算之。是以，就辦理繳清保險金額後之保險金額，
          依據保險單內附之保險金額表以觀，第15年度之身故
          保險金為360,180元 (計算方式同上，以200,000乘以
          1.8之15次方)，同年度之繳清保險金額為449,460元
          ，而第16年度之身故保險金額為374,600元 (計算方
          式同上乘以16次方)，但同年度之繳清保險金額則為
          495,600元；本件要保人於91年10月8日辦理減額繳清
          ，距起保日77年11月25日，依比例計算之繳清保額為
          48萬9324元，此有被上訴人提出之計算明細可參 (卷
          第55頁)，對照前開保險金額表亦相符。
       3、另對照每年度之「辦理減額繳清保險金額」與「身故
          保險金額」，「辦理減額繳清保險金額」均較「身故
          保險金額」多，故「繳清保險金額」實已包含「身故
          保險金」在內，而「身故保險金」依前開計算方式，
          又係將基本保額加上每年複利按年遞增之增值部分納
          入，從而，辦理減額繳清保險時，即已將要保人原依
          契約享有之依複利按年遞增之增值部分，統合結算併
          入，故上訴人稱辦理減額繳清保險後，原先依複利按
          年遞增之利益仍存在，實有誤會。
       4、從而，本件要保人即上訴人之母親吳伴於91年10月8
          日與被上訴人公司簽訂保險契約內容變更申請書，約
          定繳清保額為48萬9324元，有變更申請書 (原審卷第
          22頁)在卷可證，則依前開說明，不論要保人嗣後何
          時身故，其得受領之保險金額，即固定均係48萬9324
          元，而不得再請領依複利計算之「增額給付保險金」
          。
  (三)、不當得利之金額計算：
       1、若依辦理後之算法，則上訴人得受領之保險金額，將
          不再依4%複利計算，亦即為定額之48萬9324元，而依
          被上訴人給付之計算方式，係將辦理後之保險金額 (
          即48萬9324元)誤當作辦理前之「基本保額」，再以4
          8萬9324元為基本保額，乘以複利計算之利率 (即[1+
          4%]之16次方，為1.873)，為916,504元。
       2、故依變更後保險契約之約定，上訴人除紅利、第二、
          三回生命表死差增額保險金外，得受領之保險金額為
          48萬9324元，但實際上受領之保險金額為916,504元，
          故就其差額 (即427,180元，為916,504-489,324元)
          ，即屬無法律上原因之不當得利。
二、本件所受利益仍存在：
  (一)、按民法第182條所謂其所受之利益已不存在者，非指所
        受利益之原形不存在者而言，原形雖不存在，而實際上
        受領人所獲財產總額之增加現尚存在時，不得謂利益已
        不存在 (最高法院41年台上字第637號判例意旨足資參
        照)。
  (二)、經查，本件上訴人受有427,180元之不當得利，既如前
        述，而上開利益，業經上訴人用以清償上訴人其它債務
        ，此為上訴人所自認，則本件利益原形雖已因清償而不
        存在，但實際上受領人仍獲有債務消滅之利益，故就其
        財產總額之增加，顯仍存在，揆諸前開判例意旨，本件
        利益即屬存在，上訴人所辯，並不足採。
三、本件無與有過失之適用：
  (一)、按依不當得利之法則請求返還不當得利，以無法律上之
        原因而受利益，致他人受有損害為其要件，故其得請求
        返還之範圍，應以對方所受之利益為度，非以請求人所
        受損害若干為準 (最高法院61年台上字第1695號判例意
        旨參照)。復按民法第217條第1項規定，損害之發生或
        擴大，被害人與有過失者，法院得減輕賠償金額或免除
        之。此項規定之適用，原不以侵權行為之法定損害賠償
        請求權為限，即契約所定之損害賠償，除有反對之特約
        外，於計算賠償金額時亦難謂無其適用 (最高法院54年
        台上字第2433號判例意旨參照)。
  (二)、是以，不當得利所請求之範圍，係以得利人所受之利益
        為度，並非侵權行為損害賠償請求權，自不以請求人所
        受之損害為準，而與有過失之適用，雖不以侵權行為損
        害賠償請求權為限，但依前開判例意旨，亦必須以損害
        賠償請求權為限，從而，本件既屬不當得利請求權之問
        題，當與損害賠償請求權無涉，自不適用與有過失。
  (三)、從而，本件保險金之溢付，雖係因被上訴人公司電腦程
        式疏失而致，然本件被上訴人之請求，既係以不當得利
        請求權為基礎，請求上訴人返還不當得利，而非以侵權
        行為損害賠償請求權為基礎，請求上訴人負損害賠償責
        任，則縱因被上訴人之過失致本件保險金之溢付，對本
        件不當得利之請求，即無關連，上訴人據此稱本件有與
        有過失之適用，即無足採。
伍、綜上所述，上訴人主張其未受有利益，縱受有利益，其所受
    利益已不存在，且應適用與有過失之規定等語，為不足採，
    被上訴人抗辯本件上訴人確受有利益，且所受利益非不存在
    ，不應適用與有過失等語，尚屬可信。從而，被上訴人本於
    民法第179條之規定，提起本訴，求為判決上訴人應給付被
    上訴人427180元，核屬正當。原審為上訴人敗訴之判決，於
    法並無不合。上訴意旨指摘原判決不當，求予廢棄改判，為
    無理由，應予駁回。
陸、本件判決之基礎已臻明確，兩造其餘攻擊防禦方法及舉證，
    核與判決結果無影響，爰不另一一論述，附此敘明。
柒、據上論結，本件上訴為無理由，依民事訴訟法第436條之1第
    3 項、第449條第1項、第78條，判決如主文。
中    華    民    國    95    年    11    月    14    日
                  民事庭    法  官  施慶鴻
                            法  官  魏玉英
                            法  官  林慶郎
本件不得上訴。
以上正本與原本無異。
中    華    民    國    95    年    11    月    16    日
                            書記官  陳鴻璋


司法院資訊處製作；財團法人民間司法改革基金會備份。
